【裁判字號】    95,交抗,164
【裁判日期】    950303
【裁判案由】    違反道路交通管理處罰條例
【裁判全文】
臺灣高等法院交通事件裁定             95年度交抗字第164號
    抗  告  人
    即受處分人  萬鈺通運股份有限公司
    代表人  甲○○
    代理人  乙○○
                      60號
上列抗告人即受處分人因違反道路交通管理處罰條例案件，不服
臺灣桃園地方法院，中華民國95年2月3日所為裁定（94年度交聲
更 (一)字第20號），提起抗告，本院裁定如下：
    主  文
抗告駁回。
    理  由
一、本件原處分機關即交通部公路總局新竹區監理所中壢監理站
    處分意旨載稱：受處分人萬鈺通運股份有限公司（下簡稱萬
    鈺公司）所有之53-JF號營業半拖車，於民國93年10月16日
    凌晨4時48分許，由不詳車號之曳引車牽引拖曳，行經台二
    線124公里450公尺處時，超速行駛，經測速照相儀器拍得違
    規照片後，由宜蘭縣警察局交通隊員警逕行製單，舉發其有
    「限速60公里，時速75公里，超速15公里」之行為，並於93
    年10月28日填製宜蘭縣政府警察局宜警交字第QA0000000號
    舉發違反道路交通管理事件通知單，異議人雖於應到案日期
    前繳納罰鍰，但仍申訴不服舉發，而原處分機關認無理由，
    仍於94年3月3日以監裁字第裁53-QA0000000號裁決書，裁處
    異議人罰鍰新臺幣1,700元等情，此並有前揭舉發違反道路
    交通管理事件通知單影本1份、裁決書影本1份、交通違規案
    件陳述單1份及舉發違規照片1張在卷足憑。
二、受處分人不服原處分機關處分意旨，依法提出異議意旨略稱
    ：本件舉發違規照片上之53-JF號營業半拖車雖為異議人所
    有，惟半拖車車體並無動力，需由曳引車連結拖曳始得行動
    ；故半拖車縱有違規情事，亦應由駕駛曳引車之駕駛人負責
    ，與半拖車無關。而本件舉發違規照片上僅攝得半拖車之車
    牌，無法查知違規之曳引車車號，換言之，即無法證明違規
    之曳引車駕駛為異議人，衍生本案，全因警方蒐證「不當」
    所致，警方如採用前置拍照、逆向、順向置左等多種採證方
    式，即不致衍生本案。是故，僅憑本件違規之採證照片，實
    難認定異議人有前揭違規情事，依刑事訴訟法第154條規定
    ，自不能認定異議人超速行車，原處分機關率爾認定異議人
    為本件違規駕駛人，據以裁處異議人罰鍰，顯然有誤，為此
    請准予撤銷原處分，或另為妥適之處分云云。
三、原法院駁回受處分人所提出之異議裁定略稱：異議人就上開
    半拖車為其所有一節，並無異詞；且查半拖車本身並無動力
    ，須靠曳引車曳引始能上路，雖半拖車與牽引之曳引車屬不
    同車號，或為不同所有人所有，然如違規當時半拖車係由曳
    引車拖曳上路，二者於行駛時顯無從分離，則在相關之交通
    違規事件上，半拖車與曳引車自應視為一體，仍有相關交通
    規定之適用。查本件曳引車之號牌因遭半拖車之車體遮蔽，
    致無法辨別，此觀諸上開舉發照片自明，而異議人雖於93年
    11月30日向原處分機關提出申訴，然並未告知本件違規曳引
    車之車號或駕駛人年籍等資料，以憑裁處，亦有前揭交通違
    規案件陳述單影本可佐，是原處分機關以半拖車之所有人即
    異議人為裁處對象，於法並無違誤等語。本件違規事證已甚
    明確，從而原處分機關依道路交通管理處罰條例第40條第1
    項及第7條之2第1項第6款規定，裁處異議人罰鍰新臺幣1,70
    0元，其認事用法俱無違誤之處，異議意旨求為撤銷原裁決
    ，非有理由，應予駁回等語。
四、受處分人不服原法院駁回異議裁定，提出抗告意旨指稱：原
    法院裁定心證偏頗，因而衍生不合法裁定，令人遺憾；且承
    辦法官不熟交通異議案件，甚至陌生，受處分人雖能體諒，
    但對法令一再曲解，自非可採。尤其設辭強詞奪理，無視法
    令依據存在，一昧而自圓其說。其中原法院未令員警負擔舉
    證責任，卻本末倒置，要受處分人承擔舉證責任，違反刑事
    訴訟法第154條「無罪推定」原則，原法院信口雌黃，令人
    難以苟同。另查曳引車與半拖車之所有人並非恆為相同，曳
    引車與半拖車之所有人間亦難認有必然關連，依現行法令，
    曳引車違規時，半拖車所有人並無提報之義務。在違反道路
    交通管理處罰條例事件，行為人之違規事實，舉發機關就違
    規事實應負擔舉證責任，遑論半拖車本身並無動力，更沒有
    駕駛人，試問要如何提報駕駛人？且目前相關交通規則，並
    無半拖車所有人需提報曳引車駕駛人之規定；另一輛半拖車
    可能有二、三位駕駛輪流使用，因時間記憶關係，至收受舉
    發通知時，已無法記清當初曳引車之實際駕駛人為何人。再
    者汽車駕駛人超速行使時，應處罰行為人，然受處分人並非
    行為人。綜上，原法院對於交通法規嚴重誤解與員警無理聯
    手，形同無法無天。原法院逕行駁回意旨，為無理由，更難
    令人苟同，為此提出抗告，請求撤銷原裁定，另為妥適之裁
    定以維法紀，並保權益云云。
五、本院查：
（一）按汽車駕駛人行車速度超過規定之最高時速者，處1,200
      元以上2,400元以下罰鍰。又汽車駕駛人之違規行為，經
      以科學儀器取得證據，而當場不能或不宜攔截製單舉發者
      ，得對汽車所有人逕行舉發處罰，道路交通管理處罰條例
      第40條第1項及第7條之2第1項第6款分別定有明文。
（二）次按交通員警掣單舉發違反道路交通管理處罰條例所列之
      違規事實，本質上為行政處分，係公務員基於職務上權力
      ，依法就特定之具體事件所為具公法上效果之單方行政行
      為，基於公務員為公法上行為具有公信力之原則，該行政
      行為當可被推定為真正，其據以依法處分之事實認定亦為
      正確無誤，此公信原則，乃立法者賦予行政機關制定違反
      道路交通事件統一裁罰標準及處理細則，使執勤警員得當
      機處分，以維護交通秩序、安全之行政目的，殊不得由異
      議人任意質疑行政處分之公信力。另按司法院大法官會議
      釋字第275號解釋令略以：「人民違反法律上之義務而受
      行政罰之行為，法律無特別規定時，雖不以出於故意為必
      要，仍須以過失為其責任要件。但應受行政罰之行為，僅
      需違反禁止規定或作為義務，而不以發生損害或危險為其
      要件者，推定為有過失，於行為人不能舉證證明自己無過
      失時，即應受處罰。」，本件舉發機關所舉發道路交通管
      理處罰條例所列違規事實，本質上為行政處分，係公務員
      基於職務上權力，依法就特定具體事件所為具有公法上效
      果之單方行政行為，基於公務員為公法上行為具有公信力
      之原則，該行政處分當屬合法有效，其處分公文書亦可被
      推定為真正，此與民事訴訟法第355條第2項規定：「文書
      依其程式及意旨得認作公文書者，推定為真正。」之情形
      相同，本此公信原則，乃立法者賦予行政機關制定違反道
      路交通事件統一裁罰標準及處理細則，以達其維護交通秩
      序、安全之行政目的，反之，若謂公務員一切行政行為均
      需預留證據以證明真實，則國家行政勢必窒礙難行。據此
      ，刑事訴訟法就犯罪證據有關之規定凡與屬行政秩序罰之
      交通違規裁罰本質不合之部分，自不在準用之列。法院若
      查無證據足資證明員警有捏造事實違法取締之情事，則執
      勤警員本其維護交通秩序，安全職責所為之舉發事實，自
      應受到合法、正確之推定。準此，本件抗告意旨指稱法院
      辦理交通違規事件時應本諸刑事訴訟法第154條「無罪推
      定」之法理云云，並非足採。
（三）查本件受處分人萬鈺公司所有之53-JF號營業半拖車，於
      93 年10月16日凌晨4時48分許，由不詳車號之曳引車牽引
      拖曳，行經台二線124公里450公尺處時，超速行駛，經測
      速照相儀器拍得違規照片後，由宜蘭縣警察局交通隊員警
      逕行製單，舉發其有「限速60公里，時速75公里，超速15
      公里」之行為，並於93年10月28日填製宜蘭縣政府警察局
      宜警交字第QA0000000號舉發違反道路交通管理事件通知
      單，異議人雖於應到案日期前繳納罰鍰，但仍申訴不服舉
      發，而原處分機關認無理由，仍於94年3月3日以監裁字第
      裁53-QA0000000號裁決書，裁處異議人罰鍰新臺幣1,700
      元等情，有前揭舉發違反道路交通管理事件通知單影本1
      份、裁決書影本1份、交通違規案件陳述單1份及舉發違規
      照片1張在卷足憑。受處分人就上開半拖車為其所有一節
      ，並無異詞，雖辯稱：曳引車與半拖車之所有人並非恆為
      相同，曳引車與半拖車之所有人間亦難認有必然關連，依
      現行法令，曳引車違規時，半拖車所有人並無提報之義務
      。在違反道路交通管理處罰條例事件，行為人之違規事實
      ，舉發機關就違規事實應負擔舉證責任，遑論半拖車本身
      並無動力，更沒有駕駛人，試問要如何提報駕駛人？且目
      前相關交通規則，並無半拖車所有人需提報曳引車駕駛人
      之規定；另一輛半拖車可能有二、三位駕駛輪流使用，因
      時間記憶關係，至收受舉發通知時，已無法記清當初曳引
      車之實際駕駛人為何人。再者汽車駕駛人超速行駛時，應
      處罰行為人，然受處分人並非行為人云云。
（四）然查曳引車指專供牽引其他車輛之汽車；半拖車則指具有
      後輪，其前端附掛於曳引車第5輪之拖車，為道路交通安
      全規則第2條第1項第8、11款所明定，可知曳引車與半拖
      車係登記為不同車號，可以分屬不同人所有之車輛。是違
      規半拖車與牽曳之曳引車固個別車號，可分屬不同人所有
      ，其私權係可各自獨立之事實，雖不容置疑；然具動力之
      曳引車倘無半拖車之結合，即無法達成其搭載貨物之目的
      ，反之，半拖車如無曳引車之結合，亦無完成其貨物運送
      之可能，足徵二者，就使用上實具有經濟上不可分離之一
      體性。而半拖車與曳引車結合後，就參與交通方面，倘有
      不當之駕駛，因半拖車本身既與曳引車結合，二者已然成
      為一個可能發生危險之結合體，此時無論係半拖車抑或曳
      引車本體，皆有可能與其他參與道路交通使用人發生交通
      上危險，此危險當不因其本身有無動力而有所區別，且為
      半拖車所有人於出租或出借之際，得以預見。況道路交通
      管理處罰條例第3條第8款既規定: 「車輛指在道路上以原
      動力行駛之汽車（包括機器腳踏車）或以人力、獸力行駛
      之車輛」。換言之，以原動力行駛之汽車為該條例規範之
      車輛，固無庸言；即依人力、獸力驅動行駛之車輛，同屬
      該條例規範之車輛。準此，以曳引車牽引行駛之半拖車，
      本身雖無動力，惟舉輕明重，仍屬該條例規範之車輛無訛
      。從而，半拖車當屬上述條例所指之行駛於道路上之「車
      輛」，自有該條例之適用，因之異議人徒憑半拖車本身無
      動力為由，而認其不得為裁罰對象云云，委無足取。
（五）另查警察機關若僅為舉發此一類型之違規行為，即需隨時
      變更設置雷達測速照相器之位置，此舉顯與該違規行為之
      違法性、採證方式之經濟效益有所失衡。況曳引車牽引半
      拖車行駛在道路上時，兩者應視為一體，已如前述，且警
      方採取順向自後方照相採證之方式，係在衡量半拖車所有
      人多與實際駕駛人相識，可以輕易舉出實際駕駛人而予免
      責，並兼顧若由前方照相，閃光燈可能造成之交通事故風
      險等利弊得失下，所採取之合理方式，則警方依據雷達測
      速照相器此等科學儀器取得證據後，對半拖車所有人即本
      件異議人逕行舉發處罰，並未違背前揭法條之意旨，故受
      處分人辯稱：若改採其他方式照相採證即不致衍生本案之
      疑問云云，亦無足採為其有利之認定。
（六）依前揭舉發違規照片所示，受處分人所有之65—JF號營業
      半拖車，確有於上揭時間，由不詳車號之曳引車牽引拖曳
      ，在台二線124公里450公尺處，以時速75公里之速度超速
      行駛，且上開車輛於該路段超速行駛時，並無其他車輛自
      其車旁經過，顯可排除誤測他車車速之可能，是上開車輛
      有超速行駛之違規事實，至為灼然。再本件違規係經宜蘭
      縣政府警察局以設於該路段之經濟部標準檢驗局檢驗合格
      之雷達測速科學儀器拍照採證後，據以舉發，既經該警察
      局以93年12月27日警發字第0930043760號函敘明無誤，顯
      與道路交通管理處罰條例第7條之2第1項第6款規定之逕行
      舉發要件相合。而半拖車本身並無動力，須靠曳引車曳引
      始能上路，雖半拖車與牽引之曳引車屬不同車號，或為不
      同所有人所有，然如違規當時半拖車係由曳引車拖曳上路
      ，二者於行駛時顯無從分離，則在相關之交通違規事件上
      ，半拖車與曳引車自應視為一體，仍有相關交通規定之適
      用。查本件曳引車之號牌因遭半拖車之車體遮蔽，致無法
      辨別，此觀諸上開舉發照片自明，而受處分人雖於93年11
      月30日向原處分機關提出申訴，然並未告知本件違規曳引
      車之車號或駕駛人年籍等資料，以憑裁處，亦有前揭交通
      違規案件陳述單影本可佐，是原處分機關依首開說明，以
      半拖車之所有人即異議人為裁處對象，於法並無違誤。受
      處分人雖辯稱：曳引車與半拖車之所有人並非恆為相同，
      曳引車與半拖車之所有人間亦難認有必然關連，依現行法
      令，曳引車違規時，半拖車所有人並無提報之義務云云。
      然查因依目前證據顯示受處分人所有之前開半拖車於上開
      時、地，確有經不詳車號之曳引車拖曳超速行駛之違規事
      實，有如前述，雖目前相關交通法規並無得強令受處分人
      應提報當時曳引車駕駛人為何人之義務；然因半拖車價值
      不斐，殊不可能任意交由無關之第三人曳引使用，是衡情
      受處分人當知悉本案交通違規當初拖曳半拖車之曳引車駕
      駛人為何人；然於受處分人自動放棄提報說明機會時，舉
      發機關依據道路交通管理處罰條例第7條之2第1項第6款之
      規定，對前開半拖車之所有人即本件受處分人逕行舉發處
      罰，於法自無違誤。
（七）綜上所述，本件違規事證已甚明確，從而原處分機關依道
      路交通管理處罰條例第40條第1項及第7條之2第1項第6款
      規定，裁處異議人罰鍰新臺幣1,700元，其認事用法俱無
      違誤之處，異議意旨求為撤銷原裁決，非有理由，原法院
      駁回其所提出之異議，即無不合。從而抗告人仍執前詞，
      指摘原裁定不當，非有理由，應予駁回。
六、據上論結，應依道路交通管理處罰條例第89條，道路交通案
    件處理辦法第26條，刑事訴訟法第412條，裁定如主文。
中    華    民    國    95    年    3     月    3     日
                  交通法庭審判長法  官  李文成
                                法  官  王復生
                                法  官  周盈文
以上正本證明與原本無異。
不得再抗告。
                                書記官  余姿慧
中    華    民    國    95    年    3     月    3     日


司法院資訊處製作；財團法人民間司法改革基金會備份。
